【裁判字號】    97,訴,775
【裁判日期】    990609
【裁判案由】    侵權行為損害賠償
【裁判全文】
臺灣士林地方法院民事判決               97年度訴字第775號
原      告  乙○○
訴訟代理人  陳貴德律師
被      告  甲○○
                        7號3.
            丁○○
共      同
訴訟代理人  劉宏邈律師
複代理人    丙○○
上列當事人間侵權行為損害賠償事件，本院於民國99年5 月19日
言詞辯論終結，判決如下：
    主      文
被告應連帶給付原告新臺幣拾萬元，及被告丁○○自民國九十
七年五月二十日起、被告甲○○自民國九十七年六月一日起，均
至清償日止，按週年利率百分之五計算之利息。
原告其餘之訴駁回。
訴訟費用由被告連帶負擔十分之一，餘由原告負擔。
本判決第一項得假執行；但被告如以新臺幣拾萬元為原告預供
擔保後，得免為假執行。
原告其餘假執行之聲請駁回。
    事實及理由
一、原告主張：被告丁○○明知被告甲○○為伊之配偶，二人竟
    基於通姦、相姦之故意，先於民國96年5月11日晚上9時許，
    由被告甲○○駕駛伊所有、登記於廣州市花都區萬事達紡織
    助劑廠名義、牌照為「己○○○329」之VOLVO S80自小客車（
    下稱系爭車輛），搭載被告丁○○後，駛至中國廣州市花都
    區新華鎮新華市場（下稱新華市場）旁之巷口，於系爭車輛
    內發生性行為，因而留下沾有被告丁○○精液之衛生紙（下
    稱系爭衛生紙團）。嗣被告又於翌日晚間，相約至中國廣州
    市花都區新華鎮○○○○街君都旅店B0 9號房間（下稱君都
    旅店B09 號房）發生性行為，伊會同當地警察前往抓姦，被
    告未立即開門，開門後伊即發現被告甲○○衣衫不整，被告
    丁○○則赤裸上身、未穿鞋子等情狀。甚且，被告甲○○更
    帶同被告丁○○前往伊所有坐落於廣州市花都區新華鎮戊○
    1404區住處（下稱戊○住處）發生性行為，並遺留有保險套
    之包裝盒。經伊發現上情，已對被告提起妨害家庭之告訴，
    並經臺灣士林地方法院檢察署以97年度偵續字第172 號刑事
    案件提起公訴在案。被告孤男寡女，卻單獨同車出遊、牽手
    散步，彼此關係屬親密，且於車內幽會、共處一室，並多次
    發生性行為，甚在伊提出上開告訴後，仍於96年12月8 日相
    約至士林夜市見面，為伊、伊大嫂徐華美及伊小妹楊小藍親
    眼所見。被告種種行為對伊身心打擊甚大，已侵害伊對婚姻
    生活本應享有之圓滿安全及幸福之人格法益，致伊受有極大
    之精神上損害。被告雖抗辯新華市場為夜市、相當熱鬧云云
    ，惟該處街道於夜晚時係昏暗無人，有伊兄嫂路過該地所拍
    攝之照片為證，被告本可於車內為姦淫之行為。且伊從未與
    被告丁○○一同召妓，若其等未曾於車內從事為姦淫行為，
    伊自無從收集沾有被告丁○○精液之衛生紙團。至被告另辯
    以2 人雖同處於君都旅店房間內，但僅係飲酒、聊天，而無
    姦淫行為云云。惟被告於上揭時點一同出遊、同處車內與酒
    店房間之內，又發現沾有被告丁○○精液之紙團，依常情而
    論，被告間顯然已有不正常之親密關係。退步言之，被告縱
    無通姦行為，亦有猥褻行為、不正常交往關係；且被告等皆
    屬有配偶之人，卻公然親密逛街、看電影，皆已違反婚姻契
    約之忠實義務，破壞婚姻之圓滿幸福，侵害原告基於配偶關
    係之身分法益。爰依侵權行為之法律關係，提起本訴。並聲
    明：(一)被告應連帶給付原告新台幣（下同）300 萬元，及自
    起訴狀繕本送達翌日起至清償日止，按年息百分之五計算之
    利息。(二)願供擔保請准宣告假執行。
二、被告則以：伊2人雖有認識，惟並無原告所指之通姦行為。
    原告所稱之新華市場為當地夜市，平日即人來人往、十分熱
    鬧，伊等實無可能於上該處所發生性行為。又原告雖以系爭
    衛生紙團為證而提出告訴，惟送鑑後並未檢出被告甲○○之
    DNA ，且原告如何取得該物、方式是否合法，皆非無疑，自
    不得採為證據，原告指訴伊等曾有通姦或猥褻行為乙情並非
    實在。又伊2 人雖於上揭時點相約至君都旅店B09 號房，然
    僅有從事喝酒、聊天等行為，係屬一般朋友間之正常交往行
    為，伊2 人等並無原告所指半身赤裸或衣衫不整之情形，且
    當時偕同原告到場之公安替伊等作完筆錄，亦無其他後續作
    為，顯見原告上開所指，全與事實不符。再被告丁○○從未
    到過原告位於戊○之住處，縱原告提出保險套包裝盒，仍不
    足以證明伊2 人曾於上址從事性行為。且原告亦於偵查中述
    及被告甲○○已結紮，則伊2 人若有發生性行為，自無須使
    用保險套，益證原告前開主張，確屬無據。而原告以相同事
    實及理由，對伊2 人提出刑事告訴，先經臺灣士林地方檢察
    署以97年度偵字第1667號為不起訴處分，嗣經本院以98年度
    易字第47號判決伊2 人無罪確定，益證伊2 人確無原告所指
    之上開侵權行為，原告所提上開事證，尚不足以實其說。原
    告既未盡舉證責任，自應認其請求無理由等語，資為抗辯。
    並聲明: (一)原告之訴駁回。(二)如受不利判決，願供擔保請准
    宣告免為假執行。
三、經查：
  (一)被告甲○○與原告於76年1 月20日結婚，婚姻關係仍存續中
    。
  (二)被告甲○○於96年5月11日晚上9時駕駛系爭車輛搭載被告丁○○後，駛至新華市場旁之巷口，2人並共處車內。
  (三)被告於96年5 月12日晚間相約至君都旅店B09 號房，2 人共
    處一室，嗣原告會同大陸公安人員前往將被告帶回製作筆錄
    。
  (四)原告前以上述事件，對被告提出妨害家庭之刑事告訴，先經
    臺灣士林地方法院檢察署以97年度偵字第1667號為不起訴處
    分，嗣原告聲請再議經臺灣高等法院檢察署發回續行偵查後
    ，為臺灣士林地方法院檢察署以97年度偵續字第172 號起訴
    ，經本院刑事庭以98年度易字第47號刑事判決（下稱系爭刑
    事案件）諭知無罪。嗣公訴人提起上訴，業經臺灣高等法院
    駁回上訴確定在案。
    以上各項，有原告提出之戶籍謄本、大陸公安局訊問筆錄、
    起訴書以及被告提出之不起訴處分書、刑事判決等影本可稽
    ；並經本院調閱上述刑事案卷予以查明，均堪信為真正。
四、得心證之理由：
    本件原告主張被告明知彼此皆為有配偶之人，仍於上揭時地
    多次為通姦或猥褻等行為，且2 人間關係甚為親密，已破壞
    婚姻之圓滿與幸福，侵害伊基於配偶關係之身分法益，情節
    重大，應連帶賠償伊所受精神上之損害等情，惟為被告所否
    認，被告並以前揭情詞置辯。是本件應審酌之爭點在於：(一)
    被告是否對原告構成共同侵權行為？1.被告是否於上揭時地
    為姦淫或猥褻行為？2.被告之行為是否侵害原告基於配偶關
    係之身分法益而情節重大？(二)被告如構成前項共同侵權行為
    ，原告得請求非財產上精神賠償之金額應為若干？
    茲分述如下：
  (一)原告雖未能舉證證明被告2 人確有姦淫或猥褻行為，惟被告
    2 人所為已逾越已婚男女合理往來關係之範圍，侵害原告基
    於配偶關係之身分法益而情節重大，已對原告構成共同侵權
    行為：
  1.原告未能舉證證明被告於上揭時地確有發生姦淫或猥褻行為
    ：
  (1)按當事人主張有利於己之事實者，就其事實有舉證之責任，
    民事訴訟法第277 條定有明文。次按主張法律關係存在之當
    事人，僅須就該法律關係發生所須具備之特別要件，負舉證
    之責任，至於他造主張有利於己之事實，應由他造舉證證明
    （最高法院48年台上字第887 號判例足資參照) 。再按民事
    訴訟如係由原告主張權利者，應先由原告負舉證之責，若原
    告先不能舉證，以證實自己主張之事實為真實，則被告就其
    抗辯事實即令不能舉證，或其所舉證據尚有疵累，亦應駁回
    原告之請求（最高法院17年上字第917 號判例足資參照) 。
    本件原告主張被告2 人曾於上揭時地發生姦淫之行為，然為
    被告所否認，原告自應就其所主張此利己事實負舉證之責。
  (2)經查，被告甲○○於96年5 月11日晚上9 時駕駛系爭車輛搭
    載被告丁○○後，便駛至新華市場旁之巷口，2 人共處車內
    ；翌日晚間被告復則相約至君都旅店B09 號房，並共處一室
    等情，為兩造所不爭執。原告雖指稱被告2 人於車內發生性
    行為云云，惟其所提出之系爭衛生紙團，經法務部調查局鑑
    定及研判之結果，僅認定存有被告丁○○之精液斑之DNA ，
    並未檢測出被告甲○○之DNA 。原告雖指稱系爭衛生紙團為
    被告於系爭車輛從事性行為後所留下，然未能提出相關事證
    以實其說，被告質疑系爭衛生紙團之取得來源，自非無據。
    至原告所提出之照片，內容僅係原告兄嫂嗣後就新華市場附
    近巷弄拍攝而得，與本件被告於上揭時地曾於車內從事何等
    行為並無直接之關連性，縱被告亦未就原告係於召妓時取得
    系爭衛生紙團等情提出相關事證，仍無解於本件原告應盡之
    舉證責任。以原告所提上述證據，實不足認定原告所主張被
    告2 人於系爭車輛內發生性行為乙節為真實。至於原告指稱
    伊會同大陸公安前往君都旅店B09 號房時，被告本不肯開門
    ，嗣伊進入後發現被告甲○○衣衫不整，被告丁○○則赤裸
    上身、未穿鞋子云云。然觀之原告所提出大陸公安訊問筆錄
    所載，詢問被告2 人之內容，均無渠等為何經過許久才開啟
    房門、在房內時為何衣衫不整等問題。而關被告丁○○上身
    赤裸、且未穿鞋之部分，係公安人員訊問原告：「今天晚上
    你是怎樣發現你老婆跟別的男人去開房的？」問題時，原告
    答覆之內容（見本院卷第13頁至第14頁、第16頁及第19頁）
    ，亦即僅屬原告片面之指訴，並非被告之供述，亦無第三人
    之證述或其他客觀事證。自不足憑認被告於上揭時地確已有
    發生性行為或猥褻行為之事實。再原告主張被告甲○○於不
    詳時間帶同被告丁○○，前往伊戊○住處發生性行為乙節，
    亦為被告所否認，被告丁○○並否認曾至原告位於戊○之系
    爭住處。就此，原告並未能提出被告確曾出入系爭住處之相
    關紀錄或證據；況原告就其主張被告遺留保險套包裝盒於系
    爭住處乙情，亦未能舉出任何事證以明，其主張即難認為真
    。綜上以解，原告所提出之證據，實無從認定被告確有於系
    爭住處發生姦淫或猥褻行為，原告此部分主張，自不足憑認
    為真實。
  2.被告所為已逾越已婚男女通常合理往來關係之範圍，侵害原
    告基於配偶關係之身分法益而情節重大，已對原告構成共同
    侵權行為：
  (1)按因故意或過失，不法侵害他人之權利者，負損害賠償責任
    ；數人共同不法侵害他人之權利者，連帶負損害賠償責任﹔
    不法侵害他人之身體、健康、名譽、自由、信用、隱私、貞
    操，或不法侵害其他人格法益而情節重大者，被害人雖非財
    產上之損害，亦得請求賠償相當之金額；前2 項規定，於不
    法侵害他人基於父、母、子、女或配偶關係之身份法益而情
    節重大者，準用之。民法第184 條第1 項前段、第185 條第
    1 項前段、第195 條第1 項前段、第3 項定有明文。次按侵
    權行為係指違法以及不當加損害於他人之行為而言，至於侵
    害係何權利，要非所問。而所謂違法以及不當，不僅限於侵
    害法律明定之權利，即違反保護個人法益之法規，或廣泛悖
    反規律社會生活之根本原理的公序良俗者，亦同。通姦之足
    以破壞夫妻間之共同生活而非法之所許，此從公序良俗之觀
    點可得斷言，不問所侵害係何權利，對於配偶之他方應構成
    共同侵權行為。婚姻係以夫妻之共同生活為其目的，配偶應
    互相協力保持其共同生活之圓滿安全及幸福，而夫妻互守誠
    實，係為確保其共同生活之圓滿安全及幸福之必要條件，故
    應解為配偶因婚姻契約而互負誠實之義務，配偶之一方行為
    不誠實，破壞共同生活之圓滿安全及幸福者，即為違反因婚
    姻契約之義務而侵害他方之權利（最高法院55年台上字第20
    53號判例可資參照）。再者，婚姻既以夫妻共同生活為主要
    目的，除了經濟層面上相互照顧與扶持外，家庭生活是否和
    諧、伴侶間感情是否融洽，更是維繫婚姻能否圓滿幸福之關
    鍵因素。就通姦行為而言，係配偶一方合意與他人發生性行
    為，此種情形下行為人於精神上及肉體上皆有違其對配偶所
    負有之忠貞義務，並已破壞婚姻制度下共同生活之信賴基礎
    ，應屬事理之當然，然足以破壞婚姻共同生活之圓滿安全之
    行止，則非以上開通姦行為為限。易言之，婚姻生活之核心
    ，在於夫妻雙方是否相互尊重，即立基於情感層面上所延伸
    至行為舉止之誠實義務，在不過度箝制個人交友等行為自由
    之下，應盡到任一方對於配偶在婚姻關係中所享有情感上獨
    占之權益。
  (2)本件原告所提之事證，雖不足認定被告2 人確已於上揭時地
    發生通姦或猥褻行為，然被告2 人先於96年5 月11日夜間共
    乘系爭車輛至新華市場旁之巷口後，單獨於車內共處，復於
    翌日晚間相約至君都旅店B09 號房，則為被告所不爭執。被
    告雖辯以僅係單純共處車內、喝酒聊天等語。然考以對於家
    庭共同生活圓滿安全及幸福發生妨害者，雖以通姦、相姦行
    為之破壞程度較為嚴重，然此並非唯一之侵害態樣，男女間
    逾越通常合理之往來關係，對於家庭正常共同生活之圓滿顯
    然已有相當之負面影響，倘任令放逸不加自抑，甚有進而發
    生通姦、相姦行為之虞，自當屬廣義之妨害家庭行為。且衡
    諸常情，有配偶之人基於對家庭和諧生活之維持及婚姻關係
    之尊重，與友人交遊往來時自當恪守一定之分際，尤與異性
    友人相處時尤當審慎，避免引起紛擾或滋生事端。然被告丁○○於系爭刑事案件警訊時供稱：「…96年5 月11日晚上21
    時許，由甲○○駕駛乙○○所有之自小客車（車號：己○○○3
    29），搭載我出遊，本來要去吃宵夜，後來沒去，在車上談
    了一些事…」等語（見臺灣士林地方法院檢察署96年度他字
    第34 30 號卷第36頁）。被告甲○○於本院刑事庭98年3 月
    10日準備程序時亦自承：「…伊於96年5 月11日晚上9 時許
    確實有駕駛己○○○329自小客車載丁○○出遊，把車停在廣州
    市花都區新華鎮新華市場旁，但我只有跟丁○○聊天…，聊
    天時間沒超過半小時…」等語（見本院系爭刑事案卷第31頁
    、第69頁）。且被告2 人於警訊中均自承：伊等2 人於96年
    5 月12日晚上確有一同前往君都旅館B09 號房，是因當天被
    告甲○○心情不好，又與被告丁○○比較談得來，所以被告
    甲○○就約被告丁○○找一處比較安靜的地方談天，但找了
    很多地方都太吵，邊走邊找，剛好看到君都旅店，也沒想太
    多，就買了一瓶酒，想說旅店內比較靜，乾脆到裡面喝酒聊
    天等情（見臺灣士林地方法院檢察署96年度他字第3430號卷
    第26頁至第27頁、第36頁至第38頁）。是被告2 人不僅曾計
    畫於上揭時間一同搭車出遊，更單獨至旅店房間內聊天、喝
    酒。衡諸常情，倘若僅屬一般單純朋友關係，本可選擇非夜
    間時段，前往一般公眾得出入之場所聚會，實無挑選夜間時
    段、甚至前往旅館房間單獨相處，顯然被告所為已逾越朋友
    間通常合理往來關係之範圍，已有相當親密之程度，而非單
    純友人間之正常情誼。被告2 人明知被告甲○○為有配偶之
    人，卻仍為上揭逾越已婚男女正常交往範圍之行為，實已故
    意侵害原告基於配偶身分本應享有圓滿婚姻生活之利益，更
    致原告喪失對婚姻幸福生活之信賴基礎，應認侵害法益確屬
    情節重大，被告對原告確已構成共同侵權行為，足堪認定。
    原告主張其精神上受有相當之痛苦，自堪憑採。
  (二)原告得請求非財產上精神賠償之金額以30萬元為適當：
    承上所述，被告所為已對原告構成共同侵權行為，原告依前
    揭規定，請求被告賠償其非財產上之精神損害，自屬有據。
    按不法侵害他人之人格權，被害人受有非財產上損害，請求
    加害人賠償相當金額之慰撫金時，法院對於慰撫金之量定，
    應斟酌實際加害情形、所造成之影響、被害人痛苦之程度、
    兩造之身份地位經濟情形及其他各種狀況，以核定相當之數
    額（最高法院47年台上字第1221號、51年台上字第223 號判
    例亦資參照）。經查，原告為南亞工專畢業，任職於大陸廣
    州萬事達紡織助劑廠，擔任總經理，另任廣州花都區台商協
    會監事等節，有原告提出之名片及監事證書可參（見本院卷
    第81頁、第82頁）。另原告96年度薪資、營利及利息所得總
    額為6 萬6,478 元，名下則有房屋2 棟及土地1 筆，連同其
    他投資之財產總額計約為1,608 萬9,371 元。被告丁○○則
    為高職畢業，任職於染整公司，96年股利所得1 萬3,953 元
    ，有房屋1 棟及土地1 筆、汽車1 部，連同其他投資合計財
    產總額約130 萬2,959 元。被告甲○○則為高中畢業，96年
    度營利及股利所得等為43萬3, 813元，並有房屋3 筆、土地
    2 筆，及其他投資合計財產總額約924 萬9,769 元等節，分
    別有兩造之稅務電子閘門財產所得調件明細表存卷可佐。本
    院審酌上述兩造之身份、地位、經濟能力、被告加害程度、
    原告所受精神痛苦程度等一切情狀，認原告請求300 萬元之
    賠償，核屬過高，應予酌減為30萬元，較為適當；逾此金額
    部分，原告之請求即不應准許。
五、從而，原告本於共同侵權行為之法律關係，請求被告連帶給
    付30萬元，及自起訴狀繕本送達被告翌日，即被告丁○○自
    97 年5月20日起、被告甲○○自97年6 月1 日起，均至清償
    日止，按週年利率百分之5 計算之利息，為有理由，應予准
    許。逾此範圍之請求，則無理由，應予駁回。
六、本判決第一項所命給付之金額未逾50萬元，應依職權宣告假
    執行；另被告陳明願供擔保，請准免為假執行，核無不合，
    爰酌定相當擔保金額予以准許。至原告其餘假執行之聲請，
    因訴之駁回，已失所附麗，應併予駁回。
七、本件事證已臻明確，兩造所為其他主張陳述並所提證據，經
    審酌後，認均與本件之結論無礙，爰不一一詳予論述，附此
    敘明。
八、據上論結，本件原告之訴為一部有理由、一部無理由，依民
    事訴訟法第79條、第85條第2 項、第389 條第1 項第5 款、
    第392 條第2 項，判決如主文。
中    華    民    國    99    年    6     月    9     日
                  民事第三庭  法  官  施月燿
以上正本證明與原本無異。
如對本判決上訴，應於判決送達後20日內向本院提出上訴狀。
中    華    民    國    99    年    6     月    28    日
                              書記官  吳昀蔚


司法院資訊處製作；財團法人民間司法改革基金會備份。
